最高法院民事判決　　　　　　　　　　　　　　　八十六年度台上字第三二五八號
　　上　 訴　 人　甲○○
　　訴 訟代理 人　黃振銘律師
　　　　　　　　　康裕成律師
　　被 上 訴　人　孟郡建設開發股份有限公司
　　兼法定代理人　乙○○
右當事人間請求返還價金事件，上訴人對於中華民國八十六年三月二十四日台灣高等
法院高雄分院第二審判決（八十五年度上字第五三五號），提起上訴，本院判決如左
：
    主  文
原判決廢棄，發回台灣高等法院高雄分院。
    理  由
本件上訴人主張：伊於民國八十二年三月三十一日，分別向被上訴人乙○○、孟郡建
設開發股份有限公司買受坐落高雄市○○區○○段四小段第二○一、二○四、二五○
號地號之部分土地，約二○點三六坪（下稱系爭土地），及其上之「高雄大亨」編號
Ｂ２棟房屋一棟，價金總價為新台幣（下同）七百十萬元，除其中四百九十七萬元經
兩造約定向金融機關辦理貸款外，其餘均由伊按房屋建築進度分次接獲通知後即依期
繳付。依兩造買賣契約附件四所載，被上訴人乙○○應履行將上開基地辦理分割登記
並將所有權移轉登記於伊之義務，被上訴人竟始終未辦理分割登記，且未經伊同意，
擅將伊交付被上訴人供辦理分割登記用之伊印鑑章及印鑑證明，就上開房地向泛亞商
業銀行股份有限公司辦理抵押貸款八百四十萬元，被上訴人顯已違背誠信原則。被上
訴人違反上開移轉所有權之義務，實屬債務不履行，伊自得解除契約，請求返還已繳
價金二百二十萬九千四百七十八元（似為二百十九萬九千四百七十八元之誤）等情。
求為命被上訴人如數給付及加算法定遲延利息之判決。
被上訴人則以：上訴人於經伊二次函催辦理銀行貸款時，均置之不理，伊已依約解除
兩造之買賣契約，上訴人請求伊返還價金，於法無據。又上開基地位於重劃區內，上
訴人已同意於其所買受基地分割完成並公告確定前，願與其他承購戶對該基地保持共
有，上訴人自不得執此為解除契約之原因等語。資為抗辯。
原審將第一審所為上訴人敗訴之判決予以維持，駁回上訴人之上訴，無非以：上訴人
主張之事實已據其提出土地、房屋預定買賣合約書、通知書及土地建物登記謄本各一
份為證。被上訴人對於曾出售系爭土地及建物與上訴人，並已收受上訴人繳付之價金
共二百十萬元，惟迄今系爭土地尚未辦理分割而登記等情，並不爭執，上訴人此部分
之主張，應堪信為真實。查，系爭土地係位於高雄市政府第三十三期重劃區內，被上
訴人以一建造執照申請在該地興建「高雄大亨」五十七戶房屋，並於與承購戶簽約時
，因恪於坐落之基地處於重劃區內，須俟高雄市政府分割完成並公告確定後，始得將
分割後之土地移轉所有權登記於各承購戶，是被上訴人於與每一承購戶訂立「土地預
定買賣合約書」時，均於第六條之末加註：「如因法令限制共壹照之建築須辦理土地
合併時，買方同意按照持分取得應有土地之面積」等語，並在該附註條款上加蓋被上
訴人乙○○及承購戶之印章，以昭慎重，此有高雄市政府八十五年六月二十九日高市
地劃字第一九九七○號函、土地及建物登記簿謄本各一件，暨被上訴人所提出包括上
訴人在內之同宗建物之承購戶之土地預定買賣合約書共五十三件為憑。上訴人對於其
買受系爭基地之初，被上訴人曾於合約書內加蓋上開附註條款乙節，並不爭執，惟主
張：訂約當時，伊因不同意該附註條款，故有劃掉該款約定云云，並提出其持有之土
地預定買賣合約書為證。但查，一般房地交易，其買賣雙方於簽約時，均同時簽署二
份契約，分交買賣雙方收執保管，本件上訴人所提出之土地預定買賣合約書，其上因
已將上開附款劃除，惟被上訴人所執同一份契約，仍留存有上開附註條款，上訴人
對於其間差異之原因，雖陳稱：當時係被上訴人之銷售小姐以原子筆劃掉的云云，惟
對此有利於己之事實，迄未能舉證以實其說，且衡諸常情，被上訴人對此整宗買賣，
實不可能獨厚上訴人，而自陷於給付遲延之危險，是上訴人上開主張，容難採信。其
既與被上訴人約定同意先「按照持分取得應有土地之面積」，理應受該約定條款之拘
束，自不得以被上訴人未辦理分割，援引為解除契約之理由。又被上訴人於八十三年
四月前已完成系爭工程，並於同年五月三十日及六月七日分別以存證信函通知上訴人
，催促其辦理交屋、銀行貸款事宜，此有存證信函在卷為憑，足認被上訴人並無遲延
給付系爭買賣標的物。再者，上訴人所指被上訴人乙○○未依約將其買受之土地辦理
分割，移轉所有權登記之債務，並無確定履行期限，則被上訴人所負之債務，為不定
期行為，應堪認定，而依法對不定期行為之解除，須先對債務人為催告其履行之意思
表示，債務人若不履行而負遲延責任後，債權人須再次催告其履行，若仍未為履行，
債權人始得據以解除契約。本件上訴人固於審理中陳稱，以起訴狀繕本之送達為催告
解除契約之意思表示，惟如前所述，其尚難認已發生解除契約之效力。從而，上訴人
以兩造契約已解除，請求被上訴人返還其已繳交之價金，於法無據，不應准許云云。
為其判斷之基礎。
查，上訴人主張：兩造訂立房屋預定買賣契約書第五條(一)房屋之點交，約定自開工日
四五○工作天，兩造訂約於八十二年三月三十一日，被上訴人同年四月間開工，至伊
於八十四年二月十六日以美濃郵局第一七號存證信函催告交屋之日，足已逾約定交屋
時日二百餘日，是被上訴人遲延給付甚明，伊經二次催告終止契約，請求返還價款，
純屬合法正當等語（見原審卷四二頁反面），為其重要之攻擊方法，且攸關上訴人本
件之請求是否允當，原審僅泛稱被上訴人於八十三年四月前完成系爭工程，故無遲延
給付買賣標的物之情事，對上訴人上開主張恝置未論，即為不利於上訴人之判斷，自
屬可議。上訴論旨，指摘原判決違背法令，求予廢棄，非無理由。
據上論結，本件上訴為有理由。依民事訴訟法第四百七十七條第一項、第四百七十八
條第一項，判決如主文。
中      華      民      國    八十六    年      十      月    二十四    日
                              最高法院民事第三庭
                                  審判長法官  范  秉  閣
                                        法官  許  澍  林
                                        法官  吳  正  一
                                        法官  鄭  三  源
                                        法官  楊  隆  順
      右正本證明與原本無異
                                              書  記  官
中      華      民      國    八十六    年     十一     月      八      日
